ACORDAO-COMPLETO-2389587

ACÓRDÃO 3055/2019 ATA 48/2019 - PLENÁRIO

VISTOS, relatados e discutidos estes autos que cuidam de Solicitação do Congresso Nacional formulada por intermédio da requisição de informações ao TCU da Comissão de Viação e Transportes - CVT da Câmara do Deputados, encaminhada ao Tribunal pelo presidente da referida comissão, Exmo. Deputado Eli Corrêa Filho.
ACORDAM os Ministros do Tribunal de Contas da União, reunidos em Sessão Extraordinária do Plenário, diante das razões expostas pelo Relator, em:
9.1. conhecer da presente Solicitação do Congresso Nacional, com fundamento nos arts. 38, inciso II, da Lei 8.443/1992, 232, inciso III, do Regimento Interno do TCU e 4º, inciso I, alínea "b", da Resolução-TCU 215/2008;
9.2. informar ao Exmo. Sr. Deputado Eli Corrêa Filho, Presidente da Comissão de Viação de Transportes da Câmara dos Deputados, que no âmbito da auditoria operacional objeto do TC Processo 012.624/2017-9 (Relator: Ministro Bruno Dantas) , o Tribunal realizou o levantamento dos dados requeridos, particularmente com relação às inexecuções dos principais investimentos previstos para as concessões rodoviárias federais;
9.3. encaminhar ao relator do TC Processo 012.624/2017-9, Ministro Bruno Dantas, cópia deste Acórdão para as providências que S. Exª entender cabíveis em relação ao eventual fornecimento de cópias do processo sob a sua relatoria;
9.4. encaminhar cópia do presente Acórdão, acompanhado do Relatório e do Voto que o fundamentam, ao Exmo. Sr. Deputado Eli Corrêa Filho, Presidente da Comissão de Viação de Transportes da Câmara dos Deputados;
9.5. nos termos dos arts. 169, inciso II, do Regimento Interno do TCU e 17, inciso I, da Resolução - TCU 215/2008, considerar a presente Solicitação do Congresso Nacional integralmente atendida e arquivar o presente processo.

Solicitação do Congresso Nacional em que se requer a relação detalhada de todas concessões federais que estão com problemas de cumprimento e execução de obrigações contratuais não executas como: duplicações, investimento e melhorias.

não há.

3. Interessados/Responsáveis: não há.

13.1. Ministros presentes: José Mucio Monteiro (Presidente), Walton Alencar Rodrigues, Augusto Nardes, Raimundo Carreiro (Relator), Ana Arraes, Bruno Dantas e Vital do Rêgo.
13.2. Ministros-Substitutos convocados: Augusto Sherman Cavalcanti e Marcos Bemquerer Costa.

RAIMUNDO CARREIRO

Transcrevo a seguir, nos termos do art. 1º, § 3º, inciso I, da Lei nº 8.443/92, a instrução lavrada no âmbito da Secretaria de Fiscalização de Infraestrutura Rodoviária (peça 10) , cujas conclusões contaram com a anuência do corpo diretivo daquela unidade técnica (peças 11 e 12) .
"INTRODUÇÃO
Trata-se de Solicitação do Congresso Nacional, de 30/10/2019 (peça 1) , originada de requisição de informações ao TCU formulada pela Comissão de Viação e Transportes - CVT da Câmara do Deputados, encaminhada ao Tribunal pelo presidente da referida comissão, Exmo. Deputado Eli Corrêa Filho. O requerimento solicitou "ao TCU, em caráter de urgência, que nos remeta uma relação detalhada de todas concessões federais que estão com problemas de cumprimento e execução de obrigações contratuais não executas como: duplicações, investimento e melhorias" (peça 1, p. 3) .
HISTÓRICO
O Programa de Concessões de Rodoviárias Federais - Procrofe tem por intuito conceder à iniciativa privada a exploração de trechos de rodovias federais, existindo no momento 21 contratos vigentes no âmbito do programa, que são geridos pela Agência Nacional de Transportes Terrestres - ANTT.
O Procrofe encontra-se estruturado em quatro etapas, compondo aproximadamente 10 mil km de rodovias concedidas, conforme tabela a seguir.
Tabela 1 - Concessões rodoviárias federais
	Etapa
	Concessionária
	Rodovias
	     Extensão (km) 

	1ª Etapa
	Nova Dutra
	BR-116/RJ/SP
	402,0

		CONCER
	BR-040/MG/RJ
	179,9

		CRT
	BR-116/RJ
	142,5

		ECOSUL
	BR-116/293/RS
	457,3

	2ª Etapa
	Autopista Fernão Dias
	BR-381/MG/SP
	562,1

		Autopista Fluminense
	BR-101/RJ
	320,1

		Autopista Litoral Sul
	BR-376/PR - BR-101/SC
	405,9

		Autopista Planalto Sul
	BR-116/PR/SC
	412,7

		Autopista Régis Bittencourt
	BR-116/SP/PR
	401,6

		Rodovia do Aço
	BR-393/RJ
	200,4

		Via Bahia
	BR-116/324/BA
	680,6

	3ª Etapa
	ECO101
	BR-101/ES/BA
	475,9

		CONCEBRA
	BR-060/153/262/DF/GO/MG
	1176,5

		ECO050 (antiga MGO Rodovias) 
	BR-050/GO/MG
	436,6

		MS VIA
	BR-163/MS
	847,2

		Rota do Oeste
	BR-163/MT
	850,9

		Transbrasiliana
	BR-153/SP
	321,6

		Via 040
	BR-040/DF/GO/MG
	936,8

		ECOPONTE
	BR-101/RJ
	13,2

	4ª Etapa
	ViaSul
	BR-101/290/386/448/RS
	473,4

	TOTAL:
	9697,2

Fonte: ANTT (http://www.antt.gov.br/rodovias/Concessoes_Rodoviarias/Index.html) 
EXAME DE ADMISSIBILIDADE
Os arts. 4º, inciso I, da Resolução-TCU 215/2008 e 232, inciso III, do Regimento Interno do TCU conferem legitimidade ao Presidente de comissão parlamentar, quando por ela aprovada, para solicitar informações ao Tribunal de Contas da União.
Assim, legítima a autoridade solicitante, cabe o conhecimento do expediente como solicitação do Congresso Nacional.
EXAME TÉCNICO
O Tribunal de Contas da União já realizou diversas fiscalizações concernentes à inexecução dos investimentos pactuados nos contratos de concessões rodoviárias, entre as quais citam-se os processos TC Processo 005.534/2011-9, TC Processo 009.222/2012-0, TC Processo 014.745/2015-1, TC Processo 014.731/2015-0, TC Processo 023.217/2015-4 e TC Processo 031.985/2016-5. 
De especial relevância para solicitação objeto dos presentes autos encontra-se o TC Processo 012.624/2017-9, concernente à auditoria operacional na prestação do serviço público concedido de infraestrutura rodoviária, no qual se realizou uma análise do desempenho de cada uma das concessões vigentes no que tange a execução das obras de duplicações, bem como a implementação de vias marginais e de faixas adicionais. 
A seguir encontram-se transcritos trechos relevantes do relatório de auditoria produzido no âmbito do TC Processo 012.624/2017-9, o qual se propõe, juntamente com outros documentos pertinente, o encaminhamento na íntegra à Comissão de Viação e Transportes da Câmara dos Deputados (peça 8, p. 33-44) : 
C.2.1. Ampliação de capacidade da infraestrutura rodoviária concedida: eficácia e pontualidade
168.	Examinou-se o desempenho da melhoria da infraestrutura rodoviária no âmbito das concessões federais.
169.	Em razão das limitações temporais inerentes ao trabalho de auditoria, selecionaram-se os tipos de intervenções estruturais mais impactantes ao fluxo de veículos: duplicações, vias marginais e faixas adicionais.
170.	Foram objeto de exame os registros referentes às obrigações contratuais exigíveis até o ano de 2017, constantes das planilhas entregues pela ANTT (peças 61 a 76) , em que trechos ou conjunto de trechos com previsão de duplicação, via marginal ou faixa adicional constam como itens dos respectivos PER.
171.	Tais itens, conforme constante das planilhas entregues pela autarquia, embasaram a elaboração dos indicadores a seguir, alimentados, portanto, basicamente pelos dados fornecidos pela ANTT referentes à execução de tais empreendimentos até 2017:
Quadro 9 - Indicadores de eficácia e pontualidade
	Indicador
	Descrição

	Variação da previsão de investimentos, decorrente de alterações no PER original.
	Proporção entre o acréscimo ou diminuição do volume de investimentos em relação ao total originalmente previsto para todo o período da concessão.

	Variação da extensão física, decorrente de alterações no PER original.
	Proporção entre o acréscimo ou diminuição da extensão física em relação ao total originalmente previsto para todo o período da concessão.

	Variação do custo por quilômetro, decorrente de alterações no PER original.
	Proporção entre o acréscimo ou diminuição do custo por quilômetro em relação ao custo originalmente previsto, sendo o custo por quilômetro apurado pela divisão do orçamento total pelo total de quilômetros de cada item, original e depois das alterações no PER, considerado todo o período da concessão.

	Atraso absoluto médio.
	Média dos atrasos apurados, em anos, considerando a diferença entre o prazo previsto originalmente para a execução dos investimentos, e o prazo de execução, medido até 2016/2017.

	Atraso relativo médio.
	Média dos atrasos proporcionais apurados, sendo estes os percentuais calculados pela proporção entre o atraso absoluto médio, e o número de anos originariamente previsto para execução do investimento, medido até 2016/2017.

	Percentual de melhorias com atraso.
	Proporção entre a quantidade de itens com algum atraso apurado e a quantidade de itens cujo prazo ainda não se esgotou ou não sofreu modificações, medido até 2016/2017.

	Percentual de execução física.
	Proporção entre a quantidade de quilômetros implementados e a quantidade prevista inicialmente no contrato, medido até 2016/2017.

	Percentual de execução financeira.
	Proporção entre os investimentos efetuados e os previstos inicialmente no contrato, medido até 2016/2017.

Fonte: Elaborado pela equipe de auditoria.
172.	Não há disponibilização de planos de negócio nas concessões da 3ª Etapa (item 122 acima) , de modo que, ante a falta de informações financeiras, não foi possível apurar indicadores que envolvam volume de investimentos nas oito concessões daquela Etapa.
173.	Mais detalhes da metodologia utilizada para alimentação desses indicadores constam do Apêndice deste relatório, inclusive quanto aos indicadores que se revelaram não apuráveis - "N/A".
C.2.1.1. Duplicações de rodovias em concessões federais
174.	Com relação a duplicação de rodovias, foram encontrados dois itens na 1ª Etapa, 23 na 2ª Etapa e oito na 3ª Etapa (peças 61 a 77) . A extensão contratada alcança, em cada etapa, respectivamente, 45,5 km, 843,3 km, e 3.902,5 km.
175.	Os resultados dos indicadores para os investimentos em duplicação rodoviária estão resumidos no Quadro 10 a seguir:
Quadro 10 - Resultados dos indicadores de duplicação em rodovias concedidas
	Duplicações (concessões rodoviárias federais)	

	Indicadores (até 2016/2017) 
	1ª Etapa
	2ª Etapa
	3ª Etapa

	Quantidade de itens
	2
	23
	8

	Variação da previsão de investimentos
	N/A
	27,84%
	N/A

	Variação da extensão física
	N/A
	0,97%
	0,00%

	Custo original por quilômetro
	N/A
	R$ 3.535.244,44
	N/A

	Custo por quilômetro após revisões
	R$ 5.933.131,38
	R$ 4.476.202,41
	N/A

	Variação do custo por quilômetro
	N/A
	26,62%
	N/A

	Média dos prazos originais (anos) 
	4,5
	6,35
	7,13

	Proporção de itens com algum atraso*
	100,00%
	95,45%
	100,00%

	Atraso absoluto médio (anos) *
	3,00
	4,41
	1,88

	Atraso relativo médio*
	70,00%
	102,74%
	37,42%

	Execução financeira/previsão revisada
	100,00%
	63,68%
	N/A

	Execução física/previsão revisada
	100,00%
	32,17%
	31,03%

	* Desconsidera itens cujo prazo original para início não expirou nem foi revisado até 2016/2017.

Fonte: Elaborado pela equipe de auditoria, com base nas planilhas de acompanhamento da ANTT (peças 61 a 77) .
Análise - 1ª Etapa
176.	Nos contratos originais da 1ª Etapa, não havia a previsão de realização de obras de duplicação rodoviária. Apenas com o transcorrer da concessão, duas obras do gênero foram inseridas nos contratos: duplicação da BR-040/MG (extensão de 36,8 km) e duplicação da BR-116/RS (extensão de 8,7 km) . Ambas, tiveram 100% de execução física e financeira. 
177.	Porém, esses investimentos foram executados com atraso, sendo que o atraso médio absoluto apurado foi de 3 (três) anos. Ou seja, as obras foram concluídas, em média, três anos após o cronograma inicialmente estabelecido. 
178.	Ademais, o atraso médio relativo foi de 70%. Em outras palavras, pode-se dizer que o prazo para a execução das obras durou, em média, 70% a mais do que o inicialmente programado (os percentuais obtidos foram de 100% em um item e de 40% no outro, por isso a média de 70%; peça 77) .
179.	Nesse aspecto, a duplicação da BR-040/MG tinha, quando inserida no contrato, previsão de execução entre 2002 e 2005 (peça 123) , todavia as obras foram concluídas apenas em 2009.
180.	Assim, a obra tinha um cronograma com duração de quatro anos, mas foi concluída apenas quatro anos após o termo inicialmente estabelecido. Sendo assim, o seu atraso relativo foi de 100% (4 anos de atraso / 4 anos da previsão original) .
Análise - 2ª Etapa
181.	Relativamente aos 23 itens de duplicações da 2ª Etapa, apurou-se que houve um acréscimo dos valores financeiros em 27,84%. Apesar disso, o acréscimo físico das obras foi de 0,97%. 
182.	Tais resultados foram sensivelmente influenciados pela modificação contratual ocorrida para a execução das obras na BR-116/SP (Serra do Cafezal) , pois os valores previstos inicialmente saltaram de R$ 775 milhões, para R$ 1,47 bilhão (data-base: julho de 2018) , sem que houvesse modificação da extensão construída, segundo informações da ANTT (peça 77) .
183.	Esse valor representa 69,7% dos cerca de 2,1 bilhões executados na Etapa, e 44,4% dos 3,3 bilhões com execução prevista para até 2016/2017, de modo que a execução da previsão financeira revisada, sem tal empreendimento, seria de 34,7%, valor próximo dos 32,17% de execução física apurados.
184.	Como consequência dessa modificação contratual, o custo médio por quilômetro duplicado subiu de R$ 3,5 milhões para R$ 4,5 milhões, após as revisões, na mesma data-base.
185.	Em relação à execução física, constatou-se que apenas 32,17% da extensão prevista para o período foi concluída, decorridos mais de dez anos nesses contratos.  Ou seja, dos 647,7 km que deveriam estar disponíveis aos usuários até os anos de 2016/2017, apenas 205,7 km foram executados.
186.	Tal número é fortemente influenciado pela não realização das obras de duplicação da BR-116/BA, onde cerca de 360 km não foram concluídos até o momento, em detrimento do cronograma previsto em contrato.
187.	Além disso, influenciam no resultado a não realização dos investimentos em duplicação previstos na BR-153/SP e BR-393/RJ.
188.	Em relação aos prazos de execução, registrou-se atraso médio absoluto de 4,41 anos e atraso médio relativo de 102,74%, revelando que as obras de duplicação rodoviária na 2ª Etapa, até o momento, têm levado mais que o dobro do tempo originariamente previsto em contrato, de forma que foram apurados atrasos em 21 de 22 itens (95,45%) , havendo, além dos 22, um item cujo início foi originariamente previsto para depois de 2016/2017 e não fora reprogramado até então ("ampliação de capacidade no Ponto Azul e Trevo das Garças", na Rodovia do Aço, prevista para 2017 e 2018) .
Análise - 3ª Etapa
189.	Nos oito itens de duplicações da 3ª Etapa identificados, não houve, até 2017, variação da extensão originariamente prevista. Ou seja, a extensão inicialmente quantificada em 3.902,5 km, permaneceu no escopo dos contratos.
190.	Quanto à execução física desses investimentos, registrou-se um índice de 31,03%, ou seja, dos 1.439,3 km esperados até 2016/2017, apenas 446,6 km foram concluídos. Esse percentual se assemelha ao desempenho dos contratos da 2ª Etapa de concessões. 
191.	Se comparadas as obras concluídas em relação à extensão total contratada, este percentual alcança 15,66%, como mostra o Quadro 11 a seguir:
Quadro 11 - Execução das duplicações na 3ª Etapa do Procrofe
	Execução das Duplicações na 3ª Etapa do Procrofe

	Concessionária
	Total contratado (km) 
	Previsão para até 2016/2017 (km) 
	Executado até 2016/2017 (km) 
	% do previsto para até 2016/2017
	% do total

	Eco 101
	475,90
	19,10
	3,60
	18,84%
	0,76%

	Concebra
	647,85
	259,15
	64,78
	25,00%
	10,00%

	Ecoponte
	0,00
	0,00
	0,00
	N/A
	N/A

	MGO
	218,50
	87,40
	34,96
	40,00%
	16,00%

	MSVia
	806,30
	322,50
	169,80
	52,65%
	21,06%

	Rota do Oeste
	453,60
	181,50
	117,60
	64,79%
	25,93%

	Via 040
	702,00
	325,60
	55,82
	17,14%
	7,95%

	Galvão (caducidade) 
	598,30
	244,04
	0,00
	0,00%
	0,00%

	TOTAL (sem Eco 101, Ecoponte e Galvão) 
	2.828,25
	1.176,15
	442,96
	37,66%
	15,66%

Fonte: Elaborado pela equipe de auditoria com dados das planilhas de acompanhamento da ANTT peças 61 a 77) .
192.	Levando-se, em conta, ainda, que a condição para o início da cobrança de pedágio era que 10% da extensão total deveriam estar concluídas (exceto quanto à Eco 101) , pode-se afirmar que, até o momento, grande parte das obras concluídas remetem àquelas exigidas para se iniciar a arrecadação de tarifas. Posteriormente a isso, poucas obras foram realizadas.
193.	Neste cenário, o atraso médio absoluto apurado já alcança 1,88 anos. Notam-se, ainda, atrasos em todos os oito itens (100%) , inexistindo qualquer item cujo prazo original não expirou nem foi reprogramado até 2016/2017.
194.	Estes indicadores mostram que as obras de duplicação com previsão de conclusão nos primeiros anos de concessão já sofrem atrasos representativos. Assim, o índice de 1,88 tende a aumentar se novos atrasos forem observados. Além disso, considerando que no período apurado (2016/2017) , os contratos da 3ª Etapa encontravam-se entre o 2º e 4º ano de concessão, verifica-se que o índice de atraso é bastante significativo.
195.	Ademais, o índice de atraso médio relativo, de 37,42%, mostra que o atraso já alcança mais de um terço do prazo inicialmente estipulado. 
C.2.1.2. Implementação de vias marginais em concessões federais
196.	Com relação à implementação de vias marginais, foram arrolados quarenta itens na 1ª Etapa, 148 na Segunda e 85 na Terceira (peças 61 a 76 e 78) . O resultado do levantamento se resume no Quadro 12 a seguir:
Quadro 12 - Resultados dos indicadores de implementação de vias marginais em rodovias concedidas
	Vias Marginais (concessões rodoviárias federais) 

	Indicadores (até 2016/2017) 
	1ª Etapa
	2ª Etapa
	3ª Etapa

	Quantidade de itens
	40
	148
	85

	Variação da previsão de investimentos
	N/A
	-27,37%
	N/A

	Variação da extensão física
	80,84%
	-14,37%
	0,00%

	Custo original por quilômetro
	N/A
	 R$   1.781.941,73 
	N/A

	Custo por quilômetro após revisões
	 R$   8.732.970,83 
	 R$   1.326.618,76 
	N/A

	Variação do custo por quilômetro
	N/A
	-25,55%
	N/A

	Média dos prazos originais (anos) 
	5,28
	4,61
	5,61

	Proporção de itens com algum atraso*
	82,05% 
	90,34% 
	100,00%

	Atraso absoluto médio (anos) *
	6,63
	2,93
	2,00

	Atraso relativo médio*
	234,71%
	133,18%
	33,33%

	Execução financeira/previsão revisada
	90,04%
	70,31%
	N/A

	Execução física/previsão revisada
	97,63%
	56,37%
	N/A

	* Desconsidera itens cujo prazo original para início não expirou nem foi revisado até 2016/2017.

Fonte: Elaborado pela equipe de auditoria, a partir das planilhas de acompanhamento da ANTT (peças 61 a 76 e 78) .
Análise - 1ª Etapa
197.	No escopo inicial dos contratos de concessão da 1ª Etapa não havia previsão original de orçamento específico para as obras de vias marginais, ou seja, as planilhas não discriminavam, quantitativamente, quais seriam os custos associados a essas obras. Por isso, não foi possível realizar uma avaliação do indicador "variação da previsão de investimentos".
198.	Em contrapartida, verifica-se que, atualmente, o escopo dos contratos prevê cerca de R$ 1,07 bilhão para essas obras, a preços de julho de 2018.
199.	Sob o aspecto físico das obras, as informações prestadas pela ANTT mostram que houve um acréscimo de 80,07% na extensão inicialmente contratada, o que revelou a necessidade de ampliação do escopo dos contratos, principalmente da BR-116/SP/RJ (Via Dutra) . De início, para todas as concessões da 1ª Etapa, foram previstos 78,5 km de vias marginais e, atualmente, essa extensão alcança 141,3 km.
200.	Em relação aos aspectos de execução física e financeira, registra-se a ausência de informações do órgão regulador, de modo que, dos quarenta itens arrolados, trinta não possuem as informações que permitam a elaboração dos indicadores.
201.	Assim, com relação às vias marginais previstas para até 2016/2017 na 1ª Etapa, considerado o previsto após revisões, dentre os dez itens com informações, a execução financeira foi apurada em 90,04%, e a física, em 97,63%.
202.	Entretanto, a execução desses itens contratuais deu-se com atraso médio absoluto de 6,79 anos, e atraso médio relativo de 236,82%, ou seja, a implantação apurável de vias marginais na 1ª Etapa levou, em média, mais que o triplo do tempo inicialmente estipulado.
203.	Por fim registra-se que apenas sete itens tiveram seu prazo original respeitado ou antecipado. Assim, dos 39 itens apurados, encontrou-se um índice de 82,05% de itens com algum atraso.
Análise - 2ª Etapa
204.	Relativamente às implementações de vias marginais da 2ª Etapa, apuradas até 2016/2017, verificou-se que houve uma redução física do escopo dos contratos (-14,37%) . Assim, dos 300,2 km inicialmente contratados, atualmente essa extensão alcança 257,05 km. Tal diminuição é ocasionada, principalmente, pelos decréscimos ocorridos na Rodovia Régis Bittencourt (BR-116/SP/PR, onde dos 107,6 km originalmente previstos no contrato, restam apenas 55 km.
205.	Sob o aspecto financeiro, houve uma redução geral de 27,37%, considerando-se os acréscimos e supressões. Em função disso, o custo médio por quilômetro também reduziu, de R$ 1,78 milhão para R$ 1,33 milhão por quilômetro, a preços de julho de 2018.
206.	Quanto à execução financeira dos investimentos previstos, obteve-se um índice de 70,31% do previsto para até 2016/2017, mostrando que dos R$ 319 milhões previstos no fluxo de caixa das concessionárias para o período, cerca de R$ 224 milhões foram realizados. Sob o aspecto físico, registra-se que houve uma execução de 56,37% das obras previstas para até aquele prazo.
207.	Tal indicador é fortemente influenciado pelos baixos resultados apresentados na Rodovia Fernão Dias, onde apenas 29% das obras previstas foram realizadas, restando ainda cerca de 73 km de vias marginais, com previsão de conclusão para até 2016/2017, a serem concluídas.
208.	Em função desse desempenho, o atraso médio absoluto alcança 2,93 anos, e o relativo, 133,18%. Este número mostra que as obras levaram mais que o dobro do tempo originariamente previsto. Além disso, observou-se atrasos em 131 dos 145 itens considerados (90,34%) , já excetuados os três itens cujo prazo original não expirou e não foi reprogramado até 2016/2017.
Análise - 3ª Etapa
209.	Nas implementações de vias marginais da 3ª Etapa, apuradas até 2016/2017, não se identificaram acréscimos físicos ou financeiros ao escopo originariamente previsto. Assim, os contratos permanecem com um total de 341,85 km de extensão, desconsiderando 29,2 km de vias marginais do contrato de concessão da BR-153/GO/TO, que foi extinto a partir da decretação de caducidade pela ANTT.
210.	Quanto à execução, as previsões de conclusão são todas para depois do período avaliado, e as planilhas fornecidas pela ANTT não contêm indicações de previsões e de execuções parciais (exceto quanto à Eco101, que tem 36 km previstos, dos quais 18,9 tinham previsão de conclusão até 2016/2017) . Assim, ausentes informações parciais quanto aos demais empreendimentos de vias marginais da 3ª Etapa, os indicadores de execução mostraram-se não apuráveis.
211.	Nessa etapa de concessões, em linhas gerais, o programa de exploração da rodovia estabelece que as vias marginais devem "ser executadas nos mesmos prazos fixados para implantação das pistas duplas", e que "após a duplicação de cada subtrecho, a Concessionária terá até 12 (doze) meses para implementar as vias marginais referentes ao subtrecho duplicado, atendendo todas os Parâmetros Técnicos e Parâmetros de Desempenho estabelecidos neste PER e no Contrato".
212.	Sendo assim, pode-se inferir que os índices de execução não superariam os 31,03% apurados, referentes às duplicações da Etapa.
213.	Já os indicadores de tempestividade foram apurados considerando-se as postergações de prazos de conclusão indicadas nas planilhas, ante a previsão original (peça 78) . O atraso médio absoluto é dois anos, e o relativo, de 33,33% (importante lembrar que no período de avaliação, até 2016/2017, os contratos da 3ª Etapa estavam entre o segundo e o quarto ano de vigência, de modo que o prazo da maioria dos empreendimentos ainda não havia expirado, ou expirara apenas um ou dois anos antes) , havendo, atrasos em todos os vinte itens considerados (100%) , excetuados os 65 itens cujo prazo original não expirou nem foi reprogramado até 2016/2017.
C.2.1.3. Implementação de faixas adicionais em concessões federais
214.	Com relação a faixas adicionais, foram arrolados 27 itens na 1ª Etapa, 89 na 2ª Etapa e seis na 3ª Etapa. O resultado do levantamento se resume na Quadro 13 a seguir:
Quadro 13 - Resultados dos indicadores de faixas adicionais em rodovias concedidas
	Faixas Adicionais (concessões rodoviárias federais) 

	Indicadores (até 2016/2017) 
	1ª Etapa**
	2ª Etapa
	3ª Etapa

	Quantidade de itens
	27
	89
	6

	Variação da previsão de investimentos
	426,72%
	-20,00%
	N/A

	Variação da execução física
	74,31%
	-25,03%
	0,00%

	Custo original por quilômetro
	R$ 1.859.156,77
	R$ 963.282,35
	N/A

	Custo por quilômetro após revisões
	R$ 3.488.664,91
	R$ 1.207.215,69
	N/A

	Variação do custo por quilômetro
	87,65%
	25,32%
	N/A

	Média dos prazos originais (anos) 
	10,96
	5,99
	3,40

	Proporção de itens com algum atraso*
	72,73%
	58,44%
	100,00%

	Atraso absoluto médio (anos) *
	3,73
	2,15
	1,33

	Atraso relativo médio*
	94,24%
	70,97%
	35,56%

	Execução financeira/previsão revisada
	100,00%
	65,65%
	N/A

	Execução física/previsão revisada
	100,00%
	89,28%
	0,00%

	* Desconsidera itens cujo prazo original para início não expirou nem foi revisado até 2016/2017.

	** Indicadores de execução desconsideram itens sem previsão física e financeira original, de modo que, em cada indicador, os mesmos itens são considerados no numerador e no denominador.

Fonte: Elaborado pela equipe de auditoria, a partir das planilhas de acompanhamento da ANTT (peças 61 a 76 e 79) .
Análise - 1ª Etapa
215.	Na 1ª Etapa, dos 27 itens identificados, onze não contêm informações de previsões física nem financeira originais suficientemente discriminadas para apuração de variações, e outros cinco, embora com informações sobre o físico, não contêm informações financeiras, em absoluto ou suficientemente discriminadas.
216.	Considerados apenas os dezesseis itens com informações suficientes para apuração, registrou-se um índice de variação de 74,31% no aspecto físico. Ou seja, os 95,19 km inicialmente contratados foram ampliados para 165,93 km.
217.	Em contrapartida, houve um incremento financeiro mais significativo, de 426,72% (R$ 95,7 milhões para R$ 504,2 milhões, a preços de julho de 2018) , dentre os onze itens com informações suficientes para tal apuração.
218.	Este resultado é fortemente impactado pelo incremento de obras desse tipo no contrato de concessão da BR-290/RS, onde havia a previsão inicial de 37,5 km de obras de faixas adicionais, a um custo total de R$ 18,4 milhões, em valores atualizados. Durante o contrato, foram acrescidos mais 94,96 km de obras desse tipo, gerando um custo total final de R$ 418 milhões. Com isso, o custo médio por quilômetro saltou de R$ 492 mil, em valores atualizados, para R$ 3,16 milhões.
219.	Já o custo do quilômetro de faixa adicional, considerados apenas os itens com informações suficientes para essa apuração, elevou-se 87,65% em decorrência das alterações posteriores, que o elevaram de R$ 1,86 milhão para R$ 3,49 milhões, a preços atualizados.
220.	Com relação às execuções das faixas adicionais previstas para até 2016/2017 na 1ª Etapa, considerado as revisões contratuais, verificou-se execução física e financeira de 100% dos itens apuráveis.
221.	Entretanto, essa execução completa deu-se com atraso médio absoluto de 3,73 anos e atraso médio relativo de 94,24%, ou seja, a implantação de faixas adicionais na 1ª Etapa levou, em média, quase o dobro do tempo inicialmente estipulado, havendo atrasos em oito dos onze itens com informações de prazos suficientes para apuração (72,73%) , considerados nos índices as antecipações na conclusão dos demais três itens considerados.
Análise - 2ª Etapa
222.	Relativamente aos 89 itens de implementações de faixas adicionais da 2ª Etapa até 2016/2017, apurou-se redução de 20% nos investimentos contratados, e também redução de 25,03% nas extensões totais contratadas. Com isso, verificou-se um aumento do preço médio por quilômetro, de R$ 960 mil, para R$ 1,2 milhão, em valores atualizados.
223.	Tais números refletem, principalmente, as alterações contratuais ocorridas na BR-116/SP/PR (Rodovia Régis Bittencourt) , onde foram excluídos do contrato 104,9 km de faixas adicionais.
224.	Em relação à execução física dessas obras na 2ª Etapa, a previsão original dos contratos era de conclusão de 309,79 km até o ano de 2016/2017. Todavia, apenas 158,89 km foram realizados (índice de 51,29%, considerada a execução do original e do revisado; peça 79) .
225.	Levando-se em conta as modificações contratuais feitas ao longo do tempo, a exigência contratual foi reduzida para 177,96 km, até 2016/2017. Deste modo, a execução física atual atinge o índice de 89,28%.
226.	No aspecto financeiro, observou-se um índice de 34,01% em relação à execução dos investimentos previstos originalmente no contrato (peça 79) , considerada a execução do original e do revisado. Se levadas em conta as modificações contratuais, o índice alcança 65,65%.
227.	Quanto ao tempo de atraso das obras de faixas adicionais na 2ª etapa de concessões, apurou-se um atraso médio absoluto de 2,15 anos, valor este que pode ser ampliado com o passar dos anos, caso novos atrasos sejam percebidos no futuro. Se considerados os prazos originais de conclusão dessas obras, o atraso relativo alcança o índice de 70,97%, ou seja, as obras estão durando, em média aproximadamente 1,7 vezes o prazo inicialmente estabelecido.
228.	Além disso, excetuando-se os doze itens cujo prazo original não expirou nem foi reprogramado até 2016/2017, há atrasos em 45 dos 77 itens considerados (58,44%) .
Análise - 3ª Etapa
229.	Quanto aos seis itens de faixas adicionais da 3ª Etapa não se identificaram acréscimos ou supressões ao originariamente previsto. Ou seja, permanece o escopo de execução de 76,8 km de faixas adicionais. Destaque para os 44,3 km de faixas adicionais previstos na BR-060, entre as cidades de Anápolis e Goiânia.
230.	Em relação à execução física das obras, verificou-se que um índice de 0%, ou seja, dos 32,5 km que deveriam estar concluídos até os anos de 2016/2017, nenhuma obra foi concluída. Tais segmentos estão previstos na BR-040/GO/DF, abrangendo as cidades de Santa Maria, Valparaíso e Luziânia.
231.	Sendo assim, já foi possível mensurar um atraso absoluto de 1,33 anos nessas obras, equivalente a 35,56% do prazo originalmente estabelecido.
C.2.1.4. Exame do desempenho do Procrofe em duplicações, implementação de vias marginais e implementação de faixas adicionais
232.	No âmbito da amostra examinada, os indicadores revelaram que a programação de investimentos de ampliação de capacidade é constantemente alterada nos contratos de concessão de rodovias. Em síntese, são raros os casos onde o cronograma original é cumprido, de forma que, na maioria dos itens examinados, as obras são objeto de atrasos e reprogramações.
233.	Nos contratos da 1ª Etapa de concessões, mais antigos em relação aos demais, observou-se que grande parte dos investimentos programados já foram concluídos, porém, com atrasos médios que variam de três a seis anos, aproximadamente.
234.	Nos contratos da 2ª Etapa, registra-se um cenário onde grande parte dos investimentos programados ainda não foi concluída, mesmo já ultrapassados cerca de oito anos do seu início. Pode-se afirmar que, em média, aproximadamente 40% foram realizados. Em função disso, o atraso médio absoluto varia, em média, de dois a quatro anos, aproximadamente.
235.	Na 3ª Etapa de concessões, em que pese o pouco tempo decorrido desde o início da concessão (quatro a cinco anos) , observa-se um baixíssimo desempenho na realização dos investimentos. Em média, os atrasos já alcançam dois anos. Ademais, nota-se que a tendência é de piora desses números, uma vez que diversas obras previstas ainda não foram iniciadas.
236.	Em linhas gerais, também, nota-se que as modificações contratuais ocorridas ao longo dos contratos, tanto sob o aspecto físico quanto financeiro, têm como resultado uma elevação dos custos das obras. Destaca-se neste aspecto as alterações contratuais ocorridas nas rodovias da 1ª Etapa de concessões, onde os custos são sensivelmente superiores às demais, a preços atualizados.
237.	Quanto aos prazos contratados, quase todas as melhorias sofrem de relevantes atrasos em sua execução. Por exemplo, o menor índice de atraso apurado refere-se às faixas adicionais da 2ª Etapa, onde mais da metade das intervenções se encontravam atrasadas em 2017.
238.	Em resumo, mesmo se um só subgrupo da amostra apresentasse os melhores índices de atraso apurados, a maior parte das melhorias nele previstas apresentaria algum atraso, que em média seria de cerca de um ano e quatro meses, ou um terço do prazo inicialmente estipulado para sua conclusão.
 (...) 
C.2.1.6. Conclusão
253.	Portanto, em termos de eficácia e tempestividade, o desempenho, no âmbito do Procrofe, dos empreendimentos de duplicações e de implementação de vias marginais e de faixas adicionais tem se mostrado significativamente aquém do contratado junto às concessionárias, revelando-se, inclusive, inferior à performance de execução dos empreendimentos executados em rodovias não concedidas, via contratação de obras por parte da Administração.
254.	Esse desempenho produz efeitos que transcendem o aspecto administrativo e atingem amplamente os usuários do serviço público, os quais deixam de usufruir de uma maior segurança em vias duplicadas ou com melhorias.
255.	Por exemplo, estudo da CNT, denominado Acidentes Rodoviários e a Infraestrutura, avaliou as estatísticas de acidentes ocorridos em 2017 em trechos ondulados ou montanhosos, nos quais se verificou que a maioria dos acidentes com colisões frontais (65,1%) e com saída de pista (70,6%) ocorreram onde não havia faixa adicional de subida. Consequentemente, o maior registro de mortes decorrentes de colisões frontais (68,8%) e de saída de pista (71%) também ocorreu onde não havia faixa adicional de subida (peça 124, p. 94-5) .
256.	Tais números, vistos em conjunto com os aqui verificados, referentes à implementação de faixas adicionais, com atrasos médios de 2,15 e 1,33 anos, 58,44% e 100% de itens com algum atraso e execução física de 51,29% e de 0,00% (nenhuma execução) do originariamente previsto para até 2016/2017, respectivamente, na 1ª e na 2ª Etapas, alarmam quanto às consequências da inexecução contratual em concessões e sua eventual tolerância.
257.	Também serve de exemplo da importância da eficácia e tempestividade na implementação das melhorias contratadas os dados, do mesmo estudo, referentes a pistas simples de mão dupla, comparados com dados de rodovias duplicadas: em 2017, mais da metade dos acidentes fatais ocorreram em rodovia de pista simples (54,0%) , gerando 71,5% das mortes de trânsito nas rodovias. Assim o estudo aponta que, naquele ano, os acidentes foram mais graves nas pistas simples (14,3 óbitos por 100 acidentes) , em relação àqueles que ocorreram em pista dupla: com canteiro central (7,1) , com barreira (5,7) ou com faixa central (9,5) separando os fluxos opostos de veículos. Isso significa que ocorreram entre 150,9% e 50,5% mais óbitos em pistas simples do que nas pistas duplas (peça 124, p. 92-3) . Em outros termos, para cada duas mortes em pista dupla naquele ano, houve em média de três a cinco mortes em pistas simples.
258.	Essas estatísticas, somadas aos índices encontrados para a duplicação de rodovias concedidas, atrasos médios de 4,41 e 1,88 anos, e execução física de 31,75% e 31,03% do originariamente previsto para até 2016/2017, respectivamente, na 1ª e na 2ª Etapas, também alarmam quanto às consequências da inexecução contratual em concessões e sua eventual tolerância.
259.	No aspecto econômico, levantamento realizado com base em doze concessões do Procrofe revelou que, na amostra, os investimentos em geral perpassam 30% da composição das tarifas. O tema é tratado mais detidamente no subtópico C.2.3 abaixo (resumo do levantamento à Tabela 6, item 302 abaixo) .
260.	Cabe, portanto, recomendar, com fundamento no art. 43, inciso I, da Lei 8.443/1992 c/c o art. 250, inciso III, do Regimento Interno do TCU, à ANTT que reavalie os mecanismos administrativos e contratuais para garantir a execução das melhorias pelas concessionárias, a fim de proporcionar o desempenho previsto nos contratos.
Quanto ao tema, o voto condutor do Acórdão 2190/2019-TCU-Plenário (Relator: Ministro Bruno Dantas) , que decidiu acerca do mérito do TC Processo 012.624/2017-9, teceu as seguintes considerações, em alinhamento com o posicionamento do relatório de auditoria (peça 9, p. 6-8) :
43. A ampliação de capacidade da infraestrutura rodoviária foi avaliada em relação às duplicações, à implementação de vias marginais e à implementação de faixas adicionais, todas contratualmente exigíveis até 2017. Partindo de dados fornecidos pela ANTT, foram elaborados indicadores com foco na eficácia e na pontualidade. 
44. No geral, a auditoria revelou que a programação de investimentos de ampliação de capacidade é constantemente alterada nos contratos de concessão de rodovias, gerando atrasos e aumento dos custos. Assim, as sucessivas reprogramações acabam por causar prejuízos ao usuário porque, sem que a benfeitoria esteja realizada, aumentam demasiadamente o valor do pedágio. 
45. O relatório de auditoria analisou a tempestividade, a variação da execução física e financeira e a variação dos custos inicialmente previstos em cada tipo de obra.
46. Nos contratos da 1ª Etapa de concessões, por serem mais antigos, o índice de execução física e financeira das obras é de 100% ou próximo disso. Contudo, os atrasos médios foram significativos, variando de três a seis anos. 
47. Nos contratos da 2ª Etapa, grande parte dos investimentos ainda não foi concluída. Sobressai o expressivo descompasso entre a execução física e financeira em relação ao que estava previsto para até 2016/2017, especialmente nas obras de duplicações (execução financeira de 63,68% e execução física de 32,17%,) e vias marginais (execução financeira de 70,31% e execução física de 56,37%) . O atraso médio absoluto varia de dois a quatro anos, mostrando-se mais significativo nas duplicações. 
48. Na 3ª Etapa de concessões, por serem contratos mais recentes e pela ausência de dados sobre execução parcial das obras nos documentos fornecidos pela ANTT, não foi possível apurar a variação da execução física e financeira. Contudo, os atrasos observados nessa rodada já revelam o baixo desempenho na realização dos investimentos. Todos os itens considerados contam com atrasos médios de um a dois anos. É um índice expressivo se consideramos que, em 2017 (data de corte da auditoria) , o prazo previsto originalmente para a execução da maioria dos empreendimentos ainda não havia expirado, ou expiraram por no máximo dois anos. 
49. Os atrasos em obras de duplicação previstas nos contratos da 3ª Etapa evidenciam o elevado risco moral do modelo adotado, no qual era exigida a conclusão de 10% das obras de duplicação para o início da cobrança de pedágio. Os dados apresentados pela ANTT mostram que, após atingido esse percentual, as obras pouco avançaram. 
50. O Ministério da Infraestrutura contestou as conclusões da equipe de auditoria por não levarem em conta as causas das reprogramações contratuais. Afirma que as alterações estão, em sua maior parte, fora do controle do gestor, a exemplo das declarações de utilidade pública, desapropriação de áreas e licenciamento ambiental. 
51. Cabe ressaltar que a análise sistêmica acerca do programa governamental não invalida as conclusões deste trabalho, até mesmo porque, sempre que necessário, a unidade instrutora indicou os casos concretos que influenciam negativamente determinado ponto da avaliação. Mesmo que se excluam os casos mais sensíveis, atrasos e acréscimos financeiros são relevantes nas três etapas do Procrofe. 
52. Não era a pretensão desta auditoria adentrar nos problemas enfrentados em cada concessão. Para isso, no âmbito do controle externo, existem processos específicos que avalia a regularidade contratual, a exemplo dos TC Processo 014.689/2014-6 (acompanhamento das alterações contratuais promovidas na 1ª Etapa do Procrofe) e TC Processo 031.985/2016-5 (representação acerca de possíveis irregularidades na inserção de novos investimentos nos contratos de concessão rodoviária) . 
53. Além disso, ainda que eventualmente possa assistir razão ao argumento do Ministério da Infraestrutura, reforço a necessidade de melhor institucionalizar essa política. Verifica-se pouca evolução dos contratos da 3ª Etapa do Procrofe para os da 4ª Etapa em termos de repartição dos riscos de desapropriação e ambientais, e dos procedimentos associados, a despeito da suposta falta de controle do gestor sobre essas questões. 
54. Nesse sentido, de posse de informações do desempenho do poder público na condução de desapropriações ou das medidas de licenciamento ambiental a ele atribuídas, bem como de eventuais falhas das concessionárias nas suas tarefas, caberia ao concedente aperfeiçoar prazos, procedimentos e alocação de risco, com base no seu aprendizado institucional, evitando assim, gerar expectativas irrealistas para os usuários e, até mesmo, o pagamento de tarifas de pedágio sobreavaliadas, especialmente em vista da demora da agência em recompor o equilíbrio contratual nas hipóteses de inexecução de investimentos.
55. Enfim, compete ao gestor público acompanhar os contratos, mapear as ocorrências, identificar falhas e criar oportunidades com vista a melhorar o desempenho na realização dos investimentos em cada concessão. 
56. Ao delegar à iniciativa privada a prestação de serviços públicos a serem remunerados por tarifas pagas pelos usuários, cabe ao concedente fazer cumprir as cláusulas do contrato e zelar pela boa qualidade do serviço. À concessionária incumbe promover a implantação ou melhoria de infraestrutura e prestar adequadamente o serviço, sendo remunerada segundo critérios de desempenho. 
57. As tarifas de pedágio devem estar atreladas ao cumprimento das obrigações estabelecidas no contrato e à qualidade do serviço aferidos por meio de indicadores de desempenho relacionados à execução, de modo a alinhar os interesses do Estado, da sociedade e das concessionárias. Isso nada mais é do que função precípua da agência reguladora. 
58. É certo que os contratos de concessões, pelas características que apresentam, por mais detalhados que sejam, ainda serão incompletos. A flexibilidade contratual se justifica sobretudo pelo longo prazo de vigência, por haver transferência de riscos às empresas e pela responsabilidade integral na prestação serviços. 
59. Todavia, este Tribunal tem enfatizado a necessidade de que as reprogramações sejam ancoradas em fundamentos contratuais e legais, devidamente motivados em processo transparente e público, de modo a demonstrar a manutenção dos ganhos de eficiência obtidos nos leilões, garantindo coerência entre a revisão tarifária e o serviço efetivamente disponibilizado ao usuário. 
60. Como bem asseverou o parecer ministerial, a recomendação que ora se propõe, não se choca com outras determinações ou recomendações dirigidas à ANTT por esta Corte. A performance negativa em ampliação de capacidade nas rodovias federais concedidas revela dificuldade da agência em impelir o parceiro privado a executar as obras contratadas tempestivamente e com qualidade, havendo franco espaço para melhorias na gestão. 
61. Dessa forma, considero pertinente a recomendação formulada pela SeinfraRodoviaAviação, com os ajustes oferecidos pelo parquet, no sentido de que a ANTT reavalie os mecanismos regulatórios, administrativos e contratuais dos ajustes em andamento, relativos à 1ª, 2ª e 3ª Etapas do Procrofe, observada a necessária vinculação ao instrumento convocatório, a fim de garantir a execução tempestiva e qualitativa das obras que representam investimentos de ampliação de capacidade pelas concessionárias, para que seja alcançado o desempenho eficiente e eficaz dos contratos de concessão.
Nesse sentido, foi exarada a seguinte deliberação à ANTT no Acórdão 2190/2019-TCU-Plenário (Relator: Ministro Bruno Dantas) : 
9.2. recomendar, com espeque no art. 43, inciso I, da Lei 8.443/1992 c/c o art. 250, inciso III, do Regimento Interno do TCU:
 (...) 
9.2.2. à Agência Nacional de Transportes Terrestres que avalie a conveniência e a oportunidade de:
 (...) 
9.2.2.3. reavaliar os mecanismos regulatórios, administrativos e contratuais dos ajustes em andamento, relativos à 1ª, 2ª e 3ª Etapas do Procrofe, observada a necessária vinculação ao instrumento convocatório, a fim de garantir a execução tempestiva das obras que representam investimentos de ampliação de capacidade pelas concessionárias, para que seja alcançado o desempenho eficiente e eficaz dos contratos de concessão; (seção VI do voto) 
Assim, quanto ao questionamento sobre o cumprimento de obrigações dos contratos de concessões rodoviárias, em suma, os dados obtidos indicam significativos atrasos nas obras das três primeiras etapas do programa de concessões, com grande parte dos investimentos da 2ª e da 3ª ainda não concluídos. Cabe o encaminhamento ao solicitante das informações detalhando a situação de cada concessão.
CONCLUSÃO
O presente processo trata de solicitação do Congresso Nacional na qual a Comissão de Viação e Transportes da Câmara dos Deputados requereu ao TCU uma relação detalhada de todas as concessões federais que estão com problemas de cumprimento de obrigações contratuais, como duplicações, investimento e melhorias.
O Tribunal, no exercício de sua função de controle externo, vem realizando diversos trabalhos de fiscalização na área de concessões rodoviárias, entre os quais se destaca a auditoria operacional objeto do TC Processo 012.624/2017-9, que promoveu uma análise abrangente da prestação do serviço público concedido de infraestrutura rodoviária. Entre os dados produzidas no âmbito da referida fiscalização encontram-se as informações requeridas pelo Congresso Nacional, tendo a auditoria apurado o grau de inexecução dos principais tipos de obras associadas às concessões então vigentes.
De acordo com o exposto, propõe-se ao Tribunal comunicar ao Exmo. Sr. Deputado Eli Corrêa Filho, Presidente da Comissão de Viação e Transportes da Câmara dos Deputados, que, no TC Processo 012.624/2017-9, o Tribunal realizou o levantamento das informações requeridas, cabendo, pois, o encaminhamento dos documentos pertinentes produzidos no âmbito do referido processo, quais sejam o Acórdão 2190/2019-TCU-Plenário (Relator: Ministro Bruno Dantas) , juntamente com o voto e relatório correspondentes, bem como o relatório da auditoria e demais documentos concernentes ao tema da requisição em pauta, como as planilhas que detalham as informações dos investimentos em cada concessão, presentes, respectivamente, na peça 183 e nas peças 61 a 79 do citado processo.
PROPOSTA DE ENCAMINHAMENTO
Diante do exposto, submete-se a presente Solicitação do Congresso Nacional, formulada por intermédio do Ofício Sec. n. 007/2019-CVT, de 30/10/2019, que encaminhou solicitação de informações da Comissão de Viação de Transportes da Câmara dos Deputados, de 6/6/2019, de autoria do Exmo. Deputado Sr. Eli Corrêa Filho, presidente da referida comissão, propondo:
a) conhecer da presente solicitação, por estarem preenchidos os requisitos de admissibilidade previstos nos artigos 38, inciso II, da Lei 8.443/1992, 232, inciso III, do Regimento Interno do TCU e 4º, inciso I, alínea "b", da Resolução - TCU 215/2008; 
b) informar ao Exmo. Sr. Deputado Eli Corrêa Filho, Presidente da Comissão de Viação de Transportes da Câmara dos Deputados, que no âmbito da auditoria operacional objeto do TC Processo 012.624/2017-9, o Tribunal realizou o levantamento dos dados requeridos, particularmente com relação às inexecuções dos principais investimentos previstos para as concessões rodoviárias federais;
c) encaminhar ao Exmo. Sr. Deputado Eli Corrêa Filho, Presidente da Comissão de Viação de Transportes da Câmara dos Deputados, as seguintes peças do TC Processo 012.624/2017-9:
c.1) peças 192, 194 e 195, relativas, respectivamente, ao Acórdão 2190/2019-TCU-Plenário, voto e relatório correspondentes;
c.2) peça 183, relativo ao relatório da auditoria operacional;
c.3) peças 61 a 79, relativas às informações das obras em cada concessão;
d) dar ciência da decisão que vier a ser adotada ao Exmo. Sr. Deputado Eli Corrêa Filho, Presidente da Comissão de Viação de Transportes da Câmara dos Deputados, nos termos da minuta de aviso inserida no módulo "Comunicações" do e-TCU;
e) considerar a solicitação integralmente atendida e arquivar o presente processo, nos termos dos arts. 169, inciso II, do Regimento Interno do TCU e 17, inciso I, da Resolução - TCU 215/2008."
É o Relatório.

não há

Não atuou.

SOLICITAÇÃO CO CONGRESSO NACIONAL. COMISSÃO DE VIAÇÃO E TRANSPORTES DA CÂMARA DOS DEPUTADOS. ENCAMINHAMENTO DE INFORMAÇÕES. ATENDIMENTO INTEGRAL. CIÊNCIA AOS INTERESSADOS. ARQUIVAMENTO.

SOLICITAÇÃO DO CONGRESSO NACIONAL (SCN)

Secretaria de Fiscalização de Infraestrutura Rodoviária e de Aviação Civil (SeinfraRod).

Inicialmente, registro que atuo nos presentes autos por ter sido designado relator, com fulcro no inciso I do art. 9º e no art. 10 da Resolução-TCU nº 215/2008, bem como no disposto na LUJ 2019-2020, conforme o termo à peça 6
2.	A Solicitação do Congresso Nacional em apreço pode ser conhecida, visto estarem preenchidos os requisitos de admissibilidade previstos nos artigos 38, inciso II, da Lei 8.443/1992, 232, inciso III, do Regimento Interno do TCU e 4º, inciso I, alínea "b", da Resolução - TCU 215/2008.
3.	A Solicitação objeto do presente processo foi originada na requisição de informações ao TCU formulada pela Comissão de Viação e Transportes - CVT da Câmara do Deputados, encaminhada ao Tribunal pelo presidente da referida comissão, Exmº. Deputado Eli Corrêa Filho.
4.	A Comissão de Viação e Transportes da Câmara dos Deputados requereu ao TCU relação detalhada de todas as concessões federais que estão com problemas de cumprimento de obrigações contratuais, como duplicações, investimento e melhorias (peça 1, p. 3) .
5.	Conforme registrado pela unidade técnica, o Tribunal tem realizado trabalhos de fiscalização na área de concessões rodoviárias, entre os quais se destaca a auditoria operacional objeto do TC Processo 012.624/2017-9 (Relator: Ministro Bruno Dantas) , que promoveu abrangente análise da prestação do serviço público concedido de infraestrutura rodoviária. 
6.	As informações requeridas pelo Congresso Nacional encontram-se no bojo dos dados produzidos no âmbito da referida fiscalização. A auditoria apurou, entre outras informações relevantes, o grau de inexecução dos principais tipos de obras associadas às concessões então vigentes.
7.	Nesse passo, acolho a proposta da unidade técnica no sentido de comunicar ao Exmº. Sr. Deputado Eli Corrêa Filho, Presidente da Comissão de Viação e Transportes da Câmara dos Deputados, que no TC Processo 012.624/2017-9, que o Tribunal realizou o levantamento das informações requeridas.
8.	Ademais, proponho encaminhar cópia do acórdão ao relator do TC Processo 012.624/2017-9, Ministro Bruno Dantas, para que sua Exª adote as providências que entender cabíveis em relação ao eventual fornecimento de cópias do processo sob a sua relatoria.
9.	Com a adoção dessas medidas a Solicitação pode ser considerada como integralmente atendida.
10.	Ante o exposto, Voto por que o Tribunal adote a minuta de Acórdão que ora submeto à apreciação deste Colegiado.
TCU, Sala das Sessões Ministro Luciano Brandão Alves de Souza, em 10 de dezembro de 2019.
RAIMUNDO CARREIRO 
Relator